ACORDAO-COMPLETO-2435827

ACÓRDÃO 2923/2020 ATA 41/2020 - PLENÁRIO

VISTOS, relatados e discutidos estes autos de acompanhamento sobre a cautelar de indisponibilidade dos bens de Myriam Lewin decretada a partir do Acórdão 745/2019 proferido pelo Plenário do TCU, no âmbito do TC Processo 006.450/2017-2, diante dos indícios de irregularidade no Pregão Eletrônico nº 17/2014 promovido pela Fundação Biblioteca Nacional (FBN) para a contratação dos serviços terceirizados e continuados de apoio operacional e de atividades auxiliares e complementares com vistas a atender às unidades administrativas da referida entidade;
ACORDAM os Ministros do Tribunal de Contas da União, reunidos em Sessão do Plenário, ante as razões expostas pelo Relator, em:
9.1. declarar atualmente prejudicado o presente pedido para a renovação da cautelar de indisponibilidade dos bens decretada pelo item 9.4 do Acórdão 745/2019 proferido pelo Plenário do TCU em desfavor de Myriam Lewin a partir da indisponibilidade do correspondente imóvel registrado no 2º Ofício de Registro de Imóveis, ante o encerramento dessa medida em 19/9/2020, e da indisponibilidade do respectivo imóvel registrado no 9º Ofício de Registro de Imóveis, ante o encerramento dessa medida previsto para 26/11/2020;
9.2. enviar a cópia do presente Acórdão, com o Relatório e a Proposta de Deliberação, à referida responsável (Myriam Lewin) , informando-lhe que a possível tentativa de eventual ocultação ou dilapidação patrimonial pode evidenciar a nefasta prática de fraude contra credores ou fraude à execução, podendo ser anulada ou tornada ineficaz pelo poder público, sem prejuízo da subsequente reprimenda estatal;
9.3. enviar a cópia do presente Acórdão, com o Relatório e a Proposta de Deliberação, à Fundação Biblioteca Nacional, para ciência e eventuais providências; e
9.4. promover o apensamento definitivo do presente processo ao TC Processo 009.298/2019-3.

Acompanhamento sobre a cautelar de indisponibilidade de bens decretada diante de indícios de irregularidades em pregão eletrônico destinado à contratação de serviços terceirizados e continuados de apoio operacional e de atividades auxiliares e complementares com vistas a atender às unidades administrativas da entidade.

Fundação Biblioteca Nacional.

3. Responsável: Myriam Lewin (CPF XXX.050.807-XX).

13.1. Ministros presentes: Ana Arraes (na Presidência), Walton Alencar Rodrigues, Benjamin Zymler, Augusto Nardes, Aroldo Cedraz e Raimundo Carreiro.
13.2. Ministros-Substitutos presentes: Augusto Sherman Cavalcanti, Marcos Bemquerer Costa e André Luís de Carvalho (Relator).

Myrian Lewin

ANDRÉ DE CARVALHO

Trata-se de acompanhamento sobre a cautelar de indisponibilidade dos bens de Myriam Lewin decretada a partir do Acórdão 745/2019 proferido pelo Plenário do TCU, no âmbito do TC Processo 006.450/2017-2, diante dos indícios de irregularidade no Pregão Eletrônico nº 17/2014 promovido pela Fundação Biblioteca Nacional (FBN) para a contratação dos serviços terceirizados e continuados de apoio operacional e de atividades auxiliares e complementares com vistas a atender às unidades administrativas da referida entidade.
2.	Para a aludida indisponibilidade de bens, o referido Acórdão 745/2019 foi prolatado pelo Plenário do TCU nos seguintes termos:
" (...) 9.4. decretar cautelarmente a indisponibilidade dos bens da Sra. Myriam Lewin e da Angel´s Serviços Técnicos Ltda. pelo prazo de 1 (um) ano sob o valor histórico de R$ 2.910.739,95, atualizado monetariamente, ante os indícios de superfaturamento decorrente dos indevidos pagamentos efetivados no período de 3/11/2014 a 6/6/2016 com o excedente de 14,89% em face da diferença entre o valor contratado e a proposta de menor valor global tendente a ser obtida na indigitada licitação, nos termos do art. 44, § 2º, da Lei nº 8.443, de 1992, e dos arts. 273 e 274 do RITCU, devendo essa medida alcançar os bens considerados bastantes para garantir o integral ressarcimento do débito em apuração nos autos, aí ressalvados, contudo, os bens financeiros necessários à continuidade das operações da pessoa física ou jurídica;
9.5. considerar, como termo inicial para a contagem do prazo fixado pelo 9.4 deste Acórdão, a data de averbação da aludida cautelar nos respectivos órgãos de registro dos bens;
9.6. determinar que a unidade técnica competente adote as seguintes medidas:
9.6.1. atente para a implementação de todas as providências necessárias à efetivação das medidas inerentes à indisponibilidade de bens determinadas por este Acórdão;
9.6.2. promova, nos termos do ar. 44, § 2º, da Lei 8.443, de 1992, e do art. 276, § 3º, do RITCU, a oitiva das responsáveis relacionadas no item 9.4 deste Acórdão, para, querendo, no prazo de 15 (quinze) dias, apresentarem as suas manifestações sobre a referida cautelar de indisponibilidade dos bens;
9.6.3. informe às responsáveis relacionadas no item 9.4 deste Acórdão que, no âmbito da respectiva resposta à oitiva referida no item 9.6.2 deste Acórdão, fica desde já franqueada a possibilidade de serem indicados os bens considerados essenciais à manutenção das atividades operacionais da pessoa física ou jurídica, com as devidas justificativas, estando, assim, não suscetíveis ao alcance da aludida cautelar patrimonial constritiva, em sintonia com as mais recentes decisões do STF (v.g.: MS 34446 MC-DF) ;
9.6.4. autue o correspondente processo apartado específico de 'indisponibilidade de bens', nos termos do art. 44 da Resolução TCU nº 259, de 2014, com vistas a tratar das medidas processuais cabíveis para a identificação e a indisponibilidade dos respectivos bens;  (...) ."
3.	Após a análise do feito, o Diretor Carlos Wellington Leite de Almeida da SecexTrabalho lançou o seu parecer à Peça 51 nos seguintes termos:
" (...) Alterações na indisponibilidade de bens da Sra. Myriam Lewin
4. A indisponibilidade dos bens da Sra. Myriam Lewin, determinada pelo Acórdão 745/2019-TCU-Plenário (peça 1) se viu alterada pelos posteriores Acórdão 2576/2019-TCU-Plenário (peça 22) e Acórdão 2808/2019-TCU-Plenário (peça 33) , os quais autorizaram o desbloqueio, até o limite de 40 (quarenta) salários mínimos mensais, dos valores mantidos junto ao Banco Bradesco Agência 3636 conta 12.675-6 e junto ao Banco Itaú Agência 6220 conta 03.486-9, esta última mantida pela responsável com sua mãe. Ainda, foi estendida a indisponibilidade, pelo prazo de 1 (um) ano sobre imóvel localizado no bairro da Barra da Tijuca, no Rio de Janeiro. Abaixo, os excertos dos Acórdãos e a identificação do imóvel indisponível.
'Acórdão 2576/2019-TCU-Plenário
9.1. acolher o requerimento apresentado pela Sra. Myriam Lewin e, assim, autorizar o desbloqueio dos valores mantidos na conta bancária da aludida responsável sob o nº 12.675-6, na Agência nº 3636 do Banco Bradesco, até o limite de 40 (quarenta) salários mínimos mensais; 
9.2. estender a decretação, pelo prazo de 1 (um) ano, da indisponibilidade de bens sobre o imóvel registrado no 9º Ofício de Registro de Imóveis do Rio de Janeiro sob a Matrícula nº 198.388 para a localização na avenida Ministro Afrânio Costa nº 395, Bloco 7, Casa 1, na Barra da Tijuca do Rio de Janeiro - RJ;
Acórdão 2808/2019-TCU-Plenário
9.2. determinar a unidade técnica envie a cópia do presente Acórdão, com o Relatório e a Proposta de Deliberação, à ora embargante, sem prejuízo de esclarecer que a conta bancária mantida em conjunto com a sua mãe (Helena Lewin - CPF XXX.985.877-XX) sob o nº 03.486-9 na Agência nº 6220 do Banco Itaú também restaria desbloqueada dentro dos limites fixados pelo Acórdão 2576/2019-TCU-Plenário.'
5. Devidamente cientificado do desbloqueio das contas bancárias da Sra. Myriam Lewin, o Banco Central do Brasil (Bacen) , por meio da Mensagem BC Correio 119.104.663, solicitou às instituições bancárias o cumprimento dos supracitados Acórdãos, com isso deixando livres à movimentação as contas bancárias Bradesco Agência 3636 conta 12.675-6 e Itaú Agência 6220 conta 03.486-9. Registre-se que, posteriormente aos Acórdãos, prolatados em sessões de 23/10/2019 (peça 22) e 20/11/2019 (peça 33) , medida cautelar adotada no MS 36.802/DF, do STF, relatada pelo Ministro Gilmar Mendes, em 6/12/2019, também determinou ao TCU a liberação das citadas contas (peça 39) :
'MS 36.802/DF - Supremo Tribunal Federal
Dessa forma, sem prejuízo de melhor análise por ocasião do julgamento de mérito, entendo presentes os requisitos necessários para a concessão do pedido liminar. Ante o exposto, defiro a liminar para determinar o desbloqueio total das contas-correntes da impetrante (Conta-corrente 12675-6, agência 3636, Banco Bradesco S/A, e Conta-corrente 03486-9, agência 6220, mantida no Banco Itaú S/A) , inclusive das aplicações e investimentos a elas vinculados.'
6. Em sua mais recente manifestação nos autos, a responsável Sra. Myriam Lewin, por meio de seus representantes legais, voltou a fazer referência à não-incidência da indisponibilidade sobre as contas bancárias. Destacou que devem ser mantidas fora de eventual prorrogação da indisponibilidade as contas bancárias, as aplicações e os investimentos a elas vinculados (peça 49) . 
Situação do imóvel bloqueado
7. No que se refere ao bloqueio do imóvel localizado na Barra da Tijuca, o 9º Ofício do Registro de Imóveis do Rio de Janeiro confirmou, em 6/5/2020, por mensagem eletrônica, a data de averbação da indisponibilidade. O imóvel encontra-se atingido por dois gravames, um datado de 27/11/2019 e outro datado de 9/1/2020, como a seguir detalhado (peça 45) .
	9º Ofício do Registro de Imóveis do Rio de Janeiro

	Imóvel gravado como bem indisponível
Av. Ministro Afrânio Costa n. 395 Bloco 7 Casa 1 Barra da Tijuca - Rio de Janeiro RJ - Matrícula 198.388

	Averbação do gravame
	Origem do Gravame

	27/11/2019
	Acórdão 2576/2019-TCU-Plenário, comunicado à serventia por meio do Ofício 1374/2019-TCU/SecexTrabalho

	9/1/2020
	Consulta por meio do Cadastro Nacional de Indisponibilidade de Bens (CNIB) 

8. Tem-se, portanto, definida a data de 27/11/2019 como sendo o termo inicial de contagem do prazo de indisponibilidade de 1 (um) ano do referido bem. De acordo com a jurisprudência do TCU, o termo inicial de contagem é, justamente, a averbação da indisponibilidade junto aos órgãos de registro competentes.
'Acórdão 1601/2017-TCU-Plenário (Ministro Benjamin Zymler) 
Enunciado: o termo inicial para contagem do prazo de indisponibilidade de bens  (art. 44, § 2º, da Lei 8.443/1992) é a data de averbação da medida cautelar nos respectivos órgãos de registro de bens.'
Necessidade de prorrogação da indisponibilidade
9. A instrução do processo de Tomada de Contas Especial (TCE) TC Processo 009.298/2019-3, ao qual se remete a indisponibilidade do bem ainda não foi concluída. Naqueles autos, procedeu-se à citação dos herdeiros dos responsáveis, como a seguir:
'9.1 Espólio de Daniel José de Aboim (CPF XXX.310.597-XX) , Pregoeiro do Pregão Eletrônico FBN 17/2014, na pessoa de seu inventariante, Antonio Henrique Aboim (CPF XXX.892.757-XX) , alegações de defesa já apresentadas (peça 100 do TC Processo 009.298/2019-3) ;
9.2 Renée Lage Cure José de Aboim (CPF XXX.313.977-XX) , expedido Ofício 35.952/2020-TCU/Seproc (peça 90 do TC Processo 009.298/2019-3) , sem retorno do Aviso de Recebimento, mas já sendo possível confirmar seu falecimento em consulta ao Sistema CPF da Receita Federal do Brasil (peça 50) ;
9.3 Daniel Reynaldo Lage Cure José de Aboim (CPF XXX.789.597-XX) , alegações de defesa já apresentadas (peças 104-107 do TC Processo 009.298/2019-3) ;
9.4 Dafnée Rafaela Lage Cure José de Aboim (CPF XXX.794.017-XX) , alegações de defesa já apresentadas (peças 104-107 do TC Processo 009.298/2019-3) ;
9.5 David Raphael Lage Cure José de Aboim (CPF XXX.016.617-XX) , alegações de defesa já apresentadas (peças 104-107 do TC Processo 009.298/2019-3) ;
9.6 Myriam Lewin (CPF XXX.050.807-XX) , Diretora-Executiva da Fundação Biblioteca Nacional à época dos fatos, alegações de defesa já apresentadas (peça 99 do TC Processo 009.298/2019-3) ; e
Angel's Serviços Técnicos Eireli (CNPJ 68.565.530/0001- 10) , contratada pela Fundação Biblioteca Nacional no âmbito do Contrato 30/2014, citação recebida em 20/7/2020 (peça 98 do TC Processo 009.298/2019-3) , sem que haja apresentado as alegações de defesa.'
10. O processo de contas especiais TC Processo 009.298/2019-3 encontra-se, portanto, apto à instrução processual, devendo ser distribuído para tanto na primeira oportunidade. Entretanto, o trâmite completo da fase de instrução, incluindo-se o pronunciamento da unidade técnica, a manifestação do Ministério Público junto ao TCU, a análise do gabinete do Relator e a submissão ao competente colegiado ainda demanda tempo que ultrapassa a data de 27/11/2020, limite da indisponibilidade anteriormente decretada. Faz-se necessária a prorrogação da medida cautelar de indisponibilidade, por mais 1 (um) ano, conforme jurisprudência desta Corte de Contas.
'Acórdão 2452/2016-TCU-Plenário 
Enunciado: admite-se a renovação do prazo de medidas cautelares de indisponibilidade de bens por mais um ano após seu vencimento, a despeito da ausência de previsão normativa, quando permanecerem presentes os requisitos iniciais para a sua adoção.
Acórdão 387/2018-TCU-Plenário 
Enunciado: o TCU pode decretar nova medida cautelar de indisponibilidade de bens prevista no art. 44, § 2º, da Lei 8.443/1992, quando, transcorrido o prazo de um ano da decretação anterior, permanecerem presentes os requisitos legais para a adoção da medida, de modo a assegurar o ressarcimento dos danos em apuração.'
Conclusão e Encaminhamento 
11. Da análise acima conclui-se que a medida cautelar de indisponibilidade da Sra. Myriam Lewin, decretada pelo Acórdão 745/2019-TCU-Plenário, deve ser prorrogada por mais 1 (um) ano. Deve a indisponibilidade recair apenas sobre o imóvel registrado no 9º Ofício do Registro de Imóveis do Rio de Janeiro, o qual se mostra suficiente para eventual ressarcimento de dano ao Erário, não sendo necessário tornar indisponíveis as contas bancárias da responsável. Assim, elevam-se os autos ao conhecimento do Relator, Ministro-Substituto André de Carvalho, com as propostas de:
11.1 prorrogar por 1 (um) ano a indisponibilidade do bem imóvel situado à Av. Ministro Afrânio Costa n. 395 Bloco 7 Casa 1 Barra da Tijuca Rio de Janeiro RJ, matrícula 198.388, registrado no 9º Ofício do Registro de Imóveis do Rio de Janeiro; 
11.2 comunicar a prorrogação ao 9º Ofício do Registro de Imóveis do Rio de Janeiro, encaminhando cópia do Acórdão proferido e informando que o Relatório e o Voto que o fundamentam estão disponíveis no Portal do Tribunal, endereço eletrônico www.tcu.gov.br; 
11.3 encaminhar cópia do Acórdão proferido à Sra. Myriam Lewin, informando que o Relatório e o Voto que o fundamentam estão disponíveis no Portal do Tribunal, endereço eletrônico www.tcu.gov.br; e
11.4 retirar o sigilo da peça 21, haja vista a desnecessidade e manter o sigilo das peças 20 e 27, por conterem informações bancárias de natureza pessoal."
É o Relatório.

8.1. Walace Heringer Vieira de Oliveira (OAB-DF 34138), entre outros, representando Myriam Lewin.

Não atuou.

INDISPONIBILIDADE DE BENS. FUNDAÇÃO BIBLIOTECA NACIONAL. CONTRATAÇÃO DE SERVIÇOS TERCEIRIZADOS. CAUTELAR DECRETAÇÃO DA INDISPONIBILIDADE DE BENS PELO ACÓRDÃO 745/2019-PLENÁRIO. TRANSCURSO DO PRAZO DA REFERIDA CAUTELAR. DESNECESSIDADE E PERDA DE EFICÁCIA DA ALUDIDA MEDIDA. APENSAMENTO. COMUNICAÇÃO.

INDISPONIBILIDADE DE BENS (IND)

Secretaria de Controle Externo do Trabalho e Entidades Paraestatais (SecexTrabalho).

Trata-se de acompanhamento sobre a cautelar de indisponibilidade dos bens de Myriam Lewin decretada a partir do Acórdão 745/2019 proferido pelo Plenário do TCU, no âmbito do TC Processo 006.450/2017-2, diante dos indícios de irregularidade no Pregão Eletrônico nº 17/2014 promovido pela Fundação Biblioteca Nacional (FBN) para a contratação dos serviços terceirizados e continuados de apoio operacional e de atividades auxiliares e complementares com vistas a atender às unidades administrativas da referida entidade.
2.	Em face, contudo, da original concessão da referida cautelar de indisponibilidade de bens, pelo prazo de 1 (um) ano, sob o valor histórico de R$ 2.910.739,95, foi determinada a oitiva da responsável para apresentar as suas manifestações e o envio da adicional informação sobre a possibilidade de ela indicar os bens essenciais à manutenção das suas atividades. 
3.	Diante, então, da indicação dos bens sujeitos à referida cautelar patrimonial constritiva, o Plenário do TCU prolatou o Acórdão 2.576/2019 e, assim, determinou a decretação da indisponibilidade do imóvel registrado no 9º Ofício de Registro de Imóveis do Rio de Janeiro sob a matrícula nº 198.388, pelo prazo de 1 (um) ano, mantendo, de toda sorte, a indisponibilidade do imóvel registrado no 2º Ofício de Registro de Imóveis do Rio de Janeiro sob a matrícula n.º 1843, a despeito de ter sido promovida anterormente à efetiva análise da indicação dos bens pela aludida responsável.
4.	Eis que, por esse prisma, o integral ressarcimento do débito estaria assegurado a partir da indisponibilidade do referido imóvel registrado no 2º Ofício de Registro de Imóveis, com o encerramento dessa medida em 19/9/2020, e da indisponibilidade do aludido imóvel registrado no 9º Ofício de Registro de Imóveis, com o encerramento dessa medida previsto para 26/11/2020.
5.	De todo modo, após a análise do feito, ao verificar a proximidade do término da vigência da indisponibilidade sobre o imóvel registrado 9º Ofício de Registro de Imóveis, a SecexTrabalho sugeriu a prorrogação da aludida cautelar patrimonial constritiva, por mais 1 (um) ano, com vistas a garantir o efetivo ressarcimento do débito em apuração no bojo da tomada de contas especial autuada sob o TC Processo 009.298/2019-3, sem ter emitido, entretanto, o seu parecer em face da perda de eficácia da indisponibilidade decretada sobre o imóvel registrado no 2º Ofício de Registro de Imóveis.
6.	O TCU deve pedir licença, todavia, para discordar da SecexTrabalho e, assim, pugnar pela não renovação do prazo da aludida cautelar patrimonial constritiva no presente momento, em plena sintonia com a recente jurisprudência do TCU a exemplo dos Acórdãos 643/2019 e 646/2019, do Plenário, não só porque, sem a eventual perda de tempo na análise das respostas às oitivas nas cautelares patrimoniais constritivas, o processo de TCE pode caminhar mais celeremente para o subsequente julgamento final de mérito, mas também porque a suposta tentativa de eventual ocultação ou dilapidação patrimonial pela aludida responsável evidenciaria a nefasta prática de fraude contra credores ou fraude à execução, podendo ser anulada ou tornada ineficaz pelo poder público, com a subsequente reprimenda estatal, e, nesse sentido, o TCU deve promover a subjacente notificação da responsável.
7.	O TCU deve assinalar, portanto, o presente prejuízo ao eventual pedido de renovação da cautelar patrimonial constritiva decretada pelo item 9.4 do Acórdão 745/2019-TCU-Plenário, sem prejuízo de determinar o apensamento definitivo do presente processo ao TC Processo 009.298/2019-3.
Ante o exposto, pugno pela prolação do Acórdão ora submetido a este Colegiado.
 
TCU, Sala das Sessões, em tagDataSessao.
Ministro-Substituto ANDRÉ LUÍS DE CARVALHO 
Relator